【裁判字號】    97,訴,1085
【裁判日期】    980331
【裁判案由】    違反毒品危害防制條例
【裁判全文】
臺灣屏東地方法院刑事判決              97年度訴字第1085號
公  訴  人  臺灣屏東地方法院檢察署檢察官
被      告  甲○○
                    （另案臺灣屏東監獄竹田分監執行中）
上列被告因違反毒品危害防制條例案件，經檢察官提起公訴（97
年度毒偵字第1373號），茲因被告就被訴事實為有罪之陳述，經
告知簡式審判程序意旨，並聽取公訴人及被告之意見後，本院合
議庭裁定由受命法官獨任依簡式審判程序審理，判決如下：
    主  文
甲○○施用第一級毒品，累犯，處有期徒刑壹年陸月。扣案驗後
淨重零點零陸玖公克之海洛因壹小包連同包裝袋、沾黏海洛因成
分之夾鏈袋壹個均沒收銷燬之；又施用第二級毒品，累犯，處有
期徒刑壹年貳月；應執行有期徒刑貳年陸月。扣案驗後淨重零點
零陸玖公克之海洛因壹小包連同包裝袋、沾黏海洛因成分之夾鏈
袋壹個均沒收銷燬之。
    事  實
一、甲○○有多次犯罪經法院判刑確定之紀錄，最近一次經徒刑
    執行完畢情形如下：
  (一)民國94年間因施用第一級、第二級毒品而違反毒品危害防制
    條例案件，經本院94年度訴字第103 號判處有期徒刑10月、
    6 月，應執行有期徒刑1 年2 月確定。
  (二)94年間因施用第一級、第二級毒品而違反毒品危害防制條例
    案件，經本院94年度訴字第583 號判處有期徒刑1 年5 月、
    7 月，應執行有期徒刑1 年10月確定。
  (三)94年間因犯竊盜罪，經本院94年度易字第483 號判處有期徒
    刑10月確定。
  (四)嗣上開(一)所示之刑於94年7 月12日入監執行，並與本院94年
    度聲字第1173號裁定就(二)、(三)所示合併定應執行有期徒刑2
    年6 月之刑接續執行，旋因減刑條例施行，經本院96年度聲
    減字第610 號裁定就(二)、(三)所示之刑減為有期徒刑8 月又15
    日、3 月又15日、5 月，應執行有期徒刑1 年3 月，於96年
    9 月17日縮刑假釋出監付保護管束，96年11月12日因期滿未
    經撤銷假釋而執行完畢。
二、又其前於87年間因一犯施用毒品案件，經法院裁定令入勒戒
    處所施予觀察、勒戒，於87年7 月9 日入所執行，因無繼續
    施用毒品傾向，於87年7 月30日出所執行完畢。旋因二犯施
    用毒品，經本院87年度毒聲字第1188號裁定令入勒戒處所施
    予觀察、勒戒，於87年12月28日入所執行，因有繼續施用毒
    品傾向，經本院88年度毒聲字第753 號裁定令入戒治處所施
    予強制戒治，88年5 月17日轉入執行，因無繼續施用毒品傾
    向，經本院88年度毒聲字第2109號裁定停止戒治，於88年10
    月15日出所轉執行另案有期徒刑。89年間因三犯施用毒品案
    件，經臺灣屏東地方法院檢察署檢察官聲請本院裁定強制戒
    治並起訴，經本院89年度毒聲字第2392號裁定令入戒治處所
    施予強制戒治，於89年10月17日入所執行，執行期間又因無
    繼續施用毒品傾向，經本院90年度毒聲字第313 號裁定停止
    戒治出所付保護管束，起訴部分經本院89年度易字第1591號
    判處有期徒刑1 年、8 月，應執行有期徒刑1 年6 月確定，
    於90年11月21日入監（與他案接續）執行，93年12月13日因
    縮刑假釋出監，旋因期滿未經撤銷假釋而執行完畢。
三、詎其經前開有期徒刑執行完畢後5 年內，及前開經觀察、勒
    戒、強制戒治執行完畢後5 年內已經再犯施用毒品而經依三
    犯規定，聲請強制戒治並追訴處罰判刑確定而入監執行完畢
    ，竟仍不知悔改，復分別基於施用第一級、第二級毒品之犯
    意，於97年7 月2 日上午6 時許，在其位於屏東縣長治鄉○
    ○村○○路132 號之住處內，以注射方式（針筒於查獲前已
    經丟棄而滅失），施用第一級毒品海洛因1 次；又於同日上
    午約7 、8 時間，在上開同一處所以置入玻璃球內燒烤而吸
    用其所生煙霧之方式（玻璃球於查獲前已經丟棄而滅失），
    施用第二級毒品甲基安非他命1 次。嗣於97年7 月2 日下午
    5 時39分許，在屏東縣九如鄉○○村○○路○ 段2 號前為警
    查獲，扣得海洛因1 小包（驗後淨重0.069 公克）、沾黏海
    洛因成分之夾鏈袋1 個。經採其尿液送驗結果，呈嗎啡即海
    洛因經人體水解代謝產物及甲基安非他命陽性反應。
四、案經屏東縣警察局里港分局報告臺灣屏東地方法院檢察署檢
    察官偵查起訴。
    理  由
一、前揭施用第一級毒品海洛因、第二級毒品甲基安非他命之犯
    罪事實，業據被告甲○○於本院審理時自承不諱，並有扣案
    白色粉末1 小包、夾鏈袋1 個，其粉末部分經送高雄市立凱
    旋醫院鑑驗結果，為驗後淨重0.069 公克之海洛因粉末，有
    該院97年8 月11日高市凱醫字第7822號鑑定書附卷可按；夾
    鏈袋部分，經法務部調查局鑑驗結果，呈海洛因陽性反應，
    有該局98年3 月17日調科壹字第09800109600 號函存卷可憑
    。又其前揭時地經查獲後，經採尿送臺灣檢驗科技股份有限
    公司以氣相層析質譜儀法（GC／MS）檢驗結果，亦呈嗎啡即
    海洛因經人體代謝之產物及甲基安非他命陽性反應，有該公
    司97年7 月17日，編號KＺ000000000000號濫用藥物尿液檢驗
    報告附卷，與上開報告均為鑑定機關本於專業知識暨以精密
    儀器鑑驗後所得結論，自可憑信。被告甲○○自白施用海洛
    因、甲基安非他命，堪信與事實相符。
二、按施用第一級、第二級毒品為犯罪行為，毒品危害防制條例
    第十條定有處罰明文。故施用第一級、第二級毒品者，依前
    揭規定本應科以刑罰。惟基於刑事政策，對合於一定條件之
    施用者，則依同條例第20條、第23條之規定，施以觀察、勒
    戒及強制戒治之保安處分。又毒品危害防制條例於92年7 月
    9 日修正公布，自93年1 月9 日施行，其中第20條、第23條
    將施用毒品之刑事處遇程序，區分為「初犯」及「五年內再
    犯」、「五年後再犯」。依其立法理由之說明：「初犯」，
    經觀察、勒戒或強制戒治後，應為不起訴處分或不付審理之
    裁定；經觀察、勒戒或強制戒治執行完畢釋放後，「五年內
    再犯」者，因其再犯率甚高，原實施之觀察、勒戒及強制戒
    治既已無法收其實效，爰依法追訴或裁定交付審理。至於經
    觀察、勒戒或強制戒治執行完畢釋放後，「五年後再犯」者
    ，前所實施之觀察、勒戒或強制戒治已足以遮斷其施用毒品
    之毒癮，為期自新及協助其斷除毒癮，仍適用「初犯」規定
    ，先經觀察、勒戒或強制戒治之程序。從而依修正後之規定
    ，僅限於「初犯」及「五年後再犯」2 種情形，始應先經觀
    察、勒戒或強制戒治程序。倘被告於五年內已再犯，經依法
    追訴處罰，縱其第三次（或第三次以上）再度施用毒品之時
    間，在初犯經觀察、勒戒或強制戒治執行完畢釋放五年以後
    ，已不合於「五年後再犯」之規定，且因已於「五年內再犯
    」，顯見其再犯率甚高，原實施觀察、勒戒或強制戒治，已
    無法收其實效，即應依該條例第10條處罰。至於第三次（或
    第三次以上）施用毒品之時間，是否宜有期間限制？以多久
    為適宜？則分屬刑事政策、專門醫學之範圍，非審判機關所
    能決定，有待循立法途徑解決，最高法院97年9 月9 日97年
    度第5 次刑事庭會議決議可資參照。
三、被告甲○○前於87年間因一犯施用毒品案件，經法院裁定令
    入勒戒處所施予觀察、勒戒，於87年7 月9 日入所執行，因
    無繼續施用毒品傾向，於87年7 月30日出所執行完畢。旋因
    二犯施用毒品，經本院87年度毒聲字第1188號裁定令入勒戒
    處所施予觀察、勒戒，於87年12月28日入所執行，因有繼續
    施用毒品傾向，經本院88年度毒聲字第753 號裁定令入戒治
    處所施予強制戒治，88年5 月17日轉入執行，因無繼續施用
    毒品傾向，經本院88年度毒聲字第2109號裁定停止戒治，於
    88年10月15日出所轉執行另案有期徒刑。89年間因三犯施用
    毒品案件，經臺灣屏東地方法院檢察署檢察官聲請本院裁定
    強制戒治並起訴，經本院89年度毒聲字第2392號裁定令入戒
    治處所施予強制戒治，於89年10月17日入所執行，執行期間
    又因無繼續施用毒品傾向，經本院90年度毒聲字第313 號裁
    定停止戒治出所付保護管束，起訴部分經本院89年度易字第
    1591號判處有期徒刑1 年、8 月，應執行有期徒刑1 年6 月
    確定，於90年11月21日入監（與他案接續）執行，93年12月
    13日因縮刑假釋出監，旋因期滿未經撤銷假釋而執行完畢，
    有臺灣高等法院被告前案紀錄表、臺灣屏東地方法院檢察署
    刑案資料查註紀錄表、全國施用毒品案件紀錄表、受觀察勒
    戒人毒品及前科紀錄簡列表各1 份在卷可按，其經一犯施用
    毒品觀察、勒戒執行完畢，5 年內已因施用毒品而經追訴處
    罰執行完畢，再犯本件施用第一級毒品海洛因、第二級毒品
    甲基安非他命之犯罪事證已臻明確，應依法論科。
四、按海洛因、甲基安非他命依序為毒品危害防制條例第2 條第
    2 項第1 款、第2 款規定之第一級、第二級毒品，除法律另
    有規定者外，不得持有、施用。核被告甲○○所為，係犯毒
    品危害防制條例第10條第1 項之施用第一級毒品罪，及同條
    第2 項之施用第二級毒品罪。其因施用而持有海洛因、甲基
    安非他命之低度行為，應為施用之高度行為所吸收，不另論
    罪。又其所犯上開二罪，犯意各別，行為互殊，構成要件有
    異，應論以數罪並分論併罰之。被告甲○○於(一)94年間因施
    用第一級、第二級毒品而違反毒品危害防制條例案件，經本
    院94年度訴字第103 號判處有期徒刑10月、6 月，應執行有
    期徒刑1 年2 月確定；(二)94年間因施用第一級、第二級毒品
    而違反毒品危害防制條例案件，經本院94年度訴字第583 號
    判處有期徒刑1 年5 月、7 月，應執行有期徒刑1 年10月確
    定；(三)94年間因犯竊盜罪，經本院94年度易字第483 號判處
    有期徒刑10月確定；嗣上開(一)所示之刑於94年7 月12日入監
    執行，並與本院94年度聲字第1173號裁定就(二)、(三)所示合併
    定應執行有期徒刑2 年6 月之刑接續執行，旋因適用減刑條
    例，經本院96年度聲減字第610 號裁定就(二)、(三)所示之刑減
    為有期徒刑8 月又15日、3 月又15日、5 月，應執行有期徒
    刑1 年3 月，於96年9 月17日縮刑假釋出監付保護管束，96
    年11月12日因期滿未經撤銷假釋而執行完畢，有臺灣高等法
    院被告前案紀錄表及臺灣屏東地方法院檢察署刑案資料查註
    紀錄表各1 份在卷可按，其5 年之內再因故意犯有期徒刑以
    上刑之本罪，均為累犯，各應依法加重其刑。
五、爰審酌被告甲○○為63年4 月9 日出生、受有國中畢業教育
    程度、以載送檳榔為業之人，有警詢年籍等資料附卷可參，
    並據其在本院審理時自陳在卷，本件犯罪時年34歲，前有多
    次犯罪經法院判刑確定並入監執行之紀錄，除上開構成施用
    毒品訴追條件及累犯之要件，不再重複評價者外，另有：(一)
    82年間因違反麻醉藥品管理條例案件，經臺灣高等法院82年
    度上訴字第785 號（本院81年度訴字第519 號）判處有期徒
    刑6 月、5 年，應執行有期徒刑5 年3 月確定，於82年6 月
    11日入監執行；(二)88年間因犯竊盜罪，經本院88年度易字第
    315 號判處有期徒刑4 月確定，於88年10月15日入監執行，
    89年2 月15日期滿出監執行完畢；(三)89年間因施用第一級、
    第二級毒品而違反毒品危害防制條例案件，經本院89年度易
    字第1591號處有期徒刑1 年、8 月，應執行有期徒刑1 年6
    月確定，於90年11月21日入監執行；(四)90年間因施用第一級
    、第二級毒品而違反毒品危害防制條例案件，經本院90年度
    訴字第507 號處有期徒刑1 年2 月、9 月，應執行有期徒刑
    1 年8 月確定，與上開(三)所示之刑接續執行，於93年12月13
    日期滿執行完畢；(五)嗣前開構成累犯要件刑之執行完畢後，
    至本件判決前，復於97年間因施用第一級、第二級毒品而違
    反毒品危害防制條例案件，經臺灣高等法院高雄分院97 年
    度上訴字第915 號（本院97年度訴字第126 號）判處有期徒
    刑11月、6 月，應執行有期徒刑1 年3 月，經最高法院97年
    度臺上字第3945號駁回上訴而確定；(六)97年間犯竊盜罪，經
    臺灣高等法院高雄分院97年度上易字第598 號（本院97年度
    易字第271 號）判處有期徒刑6 月確定；(七)97年間因施用第
    一級毒品（2 件）、第二級毒品而違反毒品危害防制條例案
    件，經臺灣高等法院高雄分院97年度上訴字第1188號（本院
    97年度訴字第504 號）判處有期徒刑1 年2 月、1 年2 月、
    9 月，應執行有期徒刑2 年10月確定；(八)97年間因施用第一
    級、第二級毒品而違反毒品危害防制條例案件，經臺灣高等
    法院高雄分院97年度上訴字第1504號（本院97年度訴字第54
    9 號）判處有期徒刑1 年2 月、9 月，應執行有期徒刑1 年
    9 月確定，並與上開(五)、(六)、(七)所示之刑，經臺灣高等法院
    97年度聲字第1844號裁定應執行有期徒刑6 年2 月，已於97
    年12月15日入監執行，依指揮書應執行至104 年2 月14日期
    滿，有臺灣高等法院被告前案紀錄表及臺灣屏東地方法院檢
    察署刑案資料查註紀錄表各1 份在卷可按，素行不良，茲就
    其施用毒品之犯罪類型，雖有認為僅屬自戕行為，並未涉侵
    害他人法益者，惟姑不論此見與我國現行刑事立法除就行為
    人藉自殘行為達到其他侵害國家、社會法益結果之目的，而
    在相關特別立法如妨害兵役治罪條例等特別法中定以處罰之
    規定外，向不加罰於單純自殘，甚或自殺行為所表彰之規範
    體系價值觀念相左，況毒品危害防制條例第10條所規定對施
    用毒品行為之處罰，其法定刑猶相當，或更甚（如施用第一
    級毒品罪）於刑法中關於故意「傷害他人」規定罪責，舉輕
    明重，足徵其規範保護之法益，原不在該「自戕」行為本身
    所造成行為人個人身體健康之有形侵害。蓋民主法治國家之
    所異於獨裁、集權社會，其國家政策、社會發展，均取決於
    以全體公民個人意志累積形成之群體意志，凡公民不分性別
    、學歷、職業、貧富、愚智，任由鴻儒碩彥至販夫走卒，其
    個人意志之表現就群體意志決定之形成，均屬等值，直接影
    響國家、社會整體之命運，至關重要，則個人基於自主、健
    全意思所表現之公民意志，不分良窳，均應尊重，然若有藉
    不正手段影響他人或自陷個人健全自主意志不能正常形成、
    表現者，不僅直接侵蝕公民群體意志形成之基礎，迫令其他
    自重慎行大眾均須承受建立在該不健全基礎形成之公共政策
    、社會生活品質之結果，對於國家、社會法益及人民全體利
    益，猶已構成危害，是如投票受賄罪所規範者，即在禁止公
    民匯集個人自主意志以形成群體意志之過程受不當影響及控
    制，即為適例。今毒品除可對個人身體健康造成有形傷害外
    ，就人之身體及精神形成高度成癮性及依賴性，猶足以抑制
    個人表現其本於心性能力所為自主意志之決定，並進而造成
    群體意志表現遭不當扭曲之危險，直接影響國家、社會之發
    展，侵害至鉅，斷非僅止於個人健康之危害，被告甲○○迭
    因施用毒品而經觀察、勒戒、強制戒治及刑之執行矯治，未
    幾仍重蹈覆轍，毫無改善，除徵其守法觀念薄弱，堪認已施
    用毒品成習，積重難返，對其個人身心、家庭及國家、社會
    之危害非輕，並考量其犯罪施用毒品之情節，查獲毒品、器
    具之數量，及其犯罪經查獲後，尚能坦認犯行，態度尚可等
    一切情狀，量處如主文所示之刑，並定其應執行之刑，以資
    儆懲。
六、扣案驗後淨重0.069 公克之海洛因粉末為查獲之毒品，其包
    裝袋因盛裝毒品而為該成分所沾黏，無法析離，此觀卷附法
    務部調查局93年3 月19日調科壹字第09300113060 號函文意
    旨自明，應與所盛裝、沾黏之毒品併同處分，依毒品危害防
    制條例第18條第1 項前段，沒收銷燬之。扣案夾鏈袋1 個因
    被告甲○○供持有毒品犯罪使用而為其成分所沾黏，依前開
    函文意旨，顯已析離不易，應與所沾黏之毒品併同處分，依
    毒品危害防制條例第18條第1 項前段，沒收銷燬之。未扣案
    而供被告本件施用海洛因犯罪使用之注射針筒、施用甲基安
    非他命使用之玻璃球吸食器，除據被告甲○○供稱於查獲前
    已經丟棄而滅失，依現有卷證復不能證明其尚存在，爰不另
    為沒收之諭知，附此敘明。
據上論斷，應依刑事訴訟法第273 條之1 第1 項、第299 條第1
項前段，毒品危害防制條例第10條第1 項、第2 項、第18條第1
項前段，刑法第11條、第47條第1 項、第51條第5 款，判決如主
文。
本案經檢察官簡志祥到庭執行職務
中    華    民    國    98    年    3     月    31    日
                  刑事第二庭    法  官  陳松檀
以上正本證明與原本無異。
如不服本判決應於收受本判決送達後10日內向本院提出上訴書狀
，其未敘述上訴理由者，並得於提起上訴後10日內向本院補提理
由書狀（均須按他造當事人之人數附繕本）「切勿逕送上級法院
」。
中    華    民    國    98    年    3     月    31    日
                                書記官  黃佳惠
附錄本件判決引用之法條：
毒品危害防制條例第10條
施用第一級毒品者，處6 月以上5 年以下有期徒刑。
施用第二級毒品者，處3 年以下有期徒刑。


司法院資訊處製作；財團法人民間司法改革基金會備份。
